【裁判字號】    89,台上,427
【裁判日期】    890121
【裁判案由】    偽造文書
【裁判全文】
最高法院刑事判決                                八十九年度台上字第四二七號
    上  訴  人  乙○○
                甲○○
                丙○○
右上訴人等因偽造文書案件，不服台灣高等法院中華民國八十六年十二月八日第二審
更審判決（八十五年度上更(二)字第一一五四號，起訴案號：台灣新竹地方法院檢察署
八十二年度偵字第五七八三號），提起上訴，本院判決如左：
    主  文
原判決關於甲○○、丙○○部分撤銷，發回台灣高等法院。
其他上訴駁回。
    理  由
本件理由分二部分說明之：
一關於甲○○、丙○○部分：
本件原判決認定上訴人丙○○於民國八十一年十二月初，獲知地主傅百齡、魏明正、
徐啟房等人所有坐落苗栗縣苗栗市○○段第一七一、一七五、一七六、一七七、二○
一號等五筆土地擬出售，乃與傅百齡商議代為仲介買主，傅百齡得魏明正、徐啟房之
託後，於八十一年十二月四日就上開五筆土地與丙○○成立委託找尋買主契約，約定
每坪土地售價新台幣（下同）一萬八千元。詎丙○○與上訴人甲○○、乙○○、楊林
秀（業經判處罪刑確定）冀為投資或仲介各該土地謀利，且避免地主與買受人直接接
洽而無利可圖，乃共同基於概括之犯意，先於八十二年一月三十日，在台中市○○路
○段二二二號乙○○所開設之信茂建設股份有限公司（以下簡稱信茂公司）二樓，由
乙○○擬稿後交由不知情之杜國進偽造不實之八十一年十二月二十八日同意書，內容
略謂：地主甲○○、傅百齡、魏明正、（應係徐之筆誤，以下同）啟房等四人所有
坐落苗栗市○○段第一七一、一七五、一七六、一七七、一七八、一七九、一八○、
一八一、二○一號等九筆土地，出賣予乙○○之信茂公司，並同意該公司辦理土地設
定抵押貸款及建築融資貸款等字樣。乙○○並將該同意書交由不知情之公司不詳姓名
職員偽簽傅百齡、魏明正、啟房之署押於其上，及囑該公司職員偽刻「傅百齡」、
「魏明正」、「啟房」之印章，蓋用於同意書上，足以生損害於傅百齡、魏明正、
徐啟房等人，另由楊林秀獲得甲○○同意，代簽甲○○署押於該同意書上後，由乙○
○接續予以影印乙份。繼於八十二年二月八日在信茂公司二樓，由乙○○委由不知情
之不詳姓名成年人偽造不實之八十一年十二月二十八日賣主甲○○、傅百齡、魏明正
、啟房出售上述九筆土地予乙○○之不動產買賣契約書，乙○○並囑由不知情之曾
雲秋偽造簽署「傅百齡」之署押於賣主欄下，及利用該公司不知情之前開職員偽簽「
魏明正」、「啟房」署押於其上，及偽刻「傅百齡」、「魏明正」、「啟房」之
印章，蓋用於該紙不動產買賣契約書上，足以生損害於傅百齡、魏明正、徐啟房等人
，其間甲○○並簽署其本人姓名及蓋用本人印章於該契約書賣主欄下，俟完成後，乙
○○即接續予影印一份。旋於八十二年二月中旬，推由乙○○於信茂公司內，同時出
示行使上開偽造之同意書影本及不動產買賣契約書影本予徐月鳳，並一次交付徐月鳳
上開偽造之同意書影本及不動產買賣契約書影本各一份，向徐月鳳訛稱：渠已向地主
甲○○、傅百齡、魏明正、徐啟房購得上揭九筆土地，且已與甲○○、丙○○、楊林
秀成立協議，擬將該土地供為興建苗栗勞工住宅及國民住宅使用，有厚利可圖，惟渠
因資金調度困難，無法支付前交予地主之二百萬元支票票款，如未能遵期兌現票款，
已繳納予地主之訂金將全數遭地主沒收，苟徐月鳳願合夥，並先參與投資二百萬元，
事成後將可取回四百萬元等語，欲先利用徐月鳳之資金作為向地主訂約之定金，俾從
中獲利，足生損害於傅百齡、魏明正、徐啟房等人。嗣徐月鳳於八十二年二月二十一
日及二十二日至苗栗市○○路十一號中國勞工協會苗栗分會，向丙○○、甲○○、楊
林秀求證，彼等三人分別向徐月鳳稱確有此事，並謂若未遵期兌現票款，甲○○原已
繳納予地主之一千萬元訂金將會被地主沒收云云，徐月鳳遂同意參與投資，並於八十
二年二月二十三日經由合作金庫台北城東支庫電二百萬元至乙○○指定之合作金庫
彰化支庫陳雪娥帳戶內，嗣即由丙○○領出該筆款項後，與地主之一之傅百齡協商，
惟因傅百齡認二百萬元金額過少，無法達成共識，丙○○乃繼續游說徐月鳳購地，嗣
徐月鳳發現該二百萬元並非由地主受領，知其中有隱情，遂向乙○○等催索前開款項
，丙○○始於八十二年五月六日歸還其中一百萬元予徐月鳳，另一百萬元則由乙○○
於八十四年六月二十七日和解時償還等情。因而撤銷第一審此部分之判決，改判論處
上訴人丙○○、甲○○共同行使偽造私文書，足以生損害於他人罪刑，固非無見。然
查：(一)、科刑之判決書，對於犯罪事實必須詳加認定，而後於理由內明其認定犯罪
事實所憑之證據，及其認定之理由，方足以資論罪科刑，尤其所記載之事實與理由之
明及主文之宣告，必須相互一致，若僅於主文內宣告其罪刑，及在理由內明其犯
罪之證據，而事實欄未有此認定記載，則其主文之宣告及理由之明，均失諸依據，
與法定程式不符，其判決即難謂非違法。原判決主文除宣告上訴人甲○○、丙○○共
同行使偽造私文書罪刑，及宣告偽造之同意書、土地買賣契約書原本各一份沒收外，
又宣告該同意書暨土地買賣契約書影本上偽造之「傅百齡」、「魏明正」、「啟房
」之署押、印文各一枚沒收。原判決理由亦明：「另該同意書影本及土地買賣契約
書影本上偽造之『傅百齡』、『魏明正』、『啟房』之署押、印文各一枚……不能
證明業已滅失，均應依刑法第二百十九條之規定宣告沒收」（原判決正本第一頁反面
第八至十行、第十頁正面第十三至十六行）。但原判決事實僅記載上訴人等偽造前開
同意書及土地買賣契約書後，各予以影印一份，旋於八十二年二月中旬，推由乙○○
在信茂公司內交予告訴人徐月鳳云云。並未認定上訴人等於影印後，再在該同意書及
買賣契約書影本上，偽造傅百齡等三人之署押及印文（原判決正本第二頁正面第十二
至十三行、反面第四至七行）。從而原判決此部分主文之宣告及其理由之明，失諸
依據，自有可議。(二)、偽造之印章，不問屬於犯人與否，沒收之，刑法第二百十九條
定有明文。原判決事實認定：上訴人等「先於八十二年一月三十日，在台中市○○路
○段二二二號信茂公司二樓，……由（共犯）乙○○囑該公司職員偽刻『傅百齡』、
『魏明正』、『啟房』之印章（各一個），蓋用於同意書上……繼於八十二年二月
八日在信茂公司二樓……利用該公司不知情之前開職員……偽刻『傅百齡』、『魏明
正』、『啟房』之印章（各一個），蓋用於該紙不動產（土地）買賣契約書上……
」（原判決正本第二頁正面第二至三行、第十至十一行、第十三行、第十六行，反面
第一至二行）。依此認定之事實，上訴人等先後兩次利用不知情之信茂公司職員偽刻
傅百齡等三人之印章，每次偽刻每人印章各一個，兩次偽刻每人印章各共為二個，如
屬無訛，則原判決主文僅諭知偽造之「傅百齡」、「魏明正」、「啟房」印章各一
個均沒收，即有違誤。(三)、有罪判決書所認定之事實與其所採用之證據不相適合者，
即屬證據上之理由予盾。原判決認定上訴人推由乙○○，「一次交付徐月鳳上開偽造
之同意書影本及不動產（土地）買賣契約書影本各一份」（原判決正本第二頁反面第
六至七行）。其所憑之證據，係「告訴人徐月鳳指訴綦詳」（原判決正本第三頁反面
第十四行）。惟在檢察官偵查時問徐月鳳：「八十一年十二月二十八日的同意書（影
本）如何來的﹖」徐月鳳答稱：「是曾雲秋於案發後交給我的。」曾雲秋亦答稱：「
那（同意書影本）是我影印存檔的，他們（指上訴人等）寫時，我均在場，我認為他
們行為不正，我才給徐月鳳」（偵查卷第一一七頁）。依徐月鳳等上開供述，上訴人
等偽造之該同意書並影印後，並未將該同意書影本持向徐月鳳行使，係於案發後代書
曾雲秋交與徐月鳳作為上訴人等犯罪之證據。足見原判決此部分事實之認定，與卷內
訴訟資料不符。(四)、審理事實之法院，對於案內一切證據，除認為不必要者外，均應
詳為調查，然後基於調查所得之心證，以為判斷事實之基礎。如有應調查之證據，未
經依法調查，率予判決，即屬刑事訴訟法第三百七十九條第十款之違法。原判決認定
：「徐月鳳於八十二年二月二十一日及同月二十二日，至苗栗縣苗栗市○○路十一號
中國勞工協會苗栗分會，向丙○○、甲○○、楊林秀求證（指查明乙○○有無買土地
之事），彼等三人分別向徐月鳳稱確有此事」云云（原判決正本第二頁反面第十三至
十五行）。但丙○○一再辯稱：該兩日伊係在台中縣豐原市密宗協會，參與精進佛七
共修會，未在苗栗市向徐月鳳行詐等語。並提出中華民國普賢王如來佛教會函為證（
原審法院上訴字卷第六十八頁）。此與丙○○有無與乙○○等共同行使前開土地買賣
契約書（影本）行詐攸關，自有調查之必要，原審未向該佛教會查明丙○○是否於八
十二年二月二十一日及同月二十二日，全程參與其舉辦之精進佛七共修會，遽行判決
，顯有未盡職權調查之能事。(五)、判決理由矛盾者，其判決當然為違背法令。原判決
認定丙○○於八十一年十二月初，獲知地主傅百齡、魏明正、徐啟房等人所有坐落苗
栗縣苗栗市○○段第一七一號等五筆土地擬出售，乃與傅百齡商議代為仲介買主，傅
百齡得魏明正、徐啟房之託後，於八十一年十二月四日，就上開五筆土地與丙○○成
立委託找尋買主契約，約定每坪土地售價一萬八千元云云（原判決正本第一頁反面第
十二至十六行）。但原判決理由說明：證人傅百齡固證稱：「（委託書影本）應該是
變造的，日期也是被變造過，應該是八十一年十二月四日就委託他（指丙○○）了…
…」，惟為丙○○所否認，且其中（指傅百齡證言中）關於委託期限係自八十一年十
二月四日起一節，與證人宋甦華所證稱：期限是從八十二年一月二十日開始等情節不
符，自難信為真正等語（原判決正本第七頁反面第十四至十六行、第八頁正面第一至
二行）。傅百齡委託丙○○尋找土地買主之日期，原判決事實認定為八十一年十二月
四日，原判決理由則謂傅百齡說於該日起就委託丙○○，不足採信，自有矛盾。甲○
○、丙○○上訴意旨，各自指摘原判決關於此部分不當，非無理由，應認原判決此部
分仍有撤銷發回更審之原因。又原判決關於不另諭知甲○○、丙○○無罪部分，基於
審判不可分原則，應予一併發回。
二關於乙○○部分：
按第三審上訴書狀，應述上訴之理由，其未述者，得於提起上訴後十日內，補提
理由書於原審法院，已逾上述期間，而於第三審法院未判決前，仍未提出上訴理由書
狀者，第三審法院應以判決駁回之，刑事訴訟法第三百八十二條第一項、第三百九十
五條後段規定甚明。本件上訴人乙○○因偽造文書案件，不服原審判決，於八十七年
一月十二日提起上訴，並未述理由，迄今逾期已久，於本院未判決前仍未提出，依
上開規定，其上訴自非合法，應予駁回。
據上論結，應依刑事訴訟法第三百九十七條、第四百零一條、第三百九十五條後段，
判決如主文。
中      華      民      國    八十九    年      一      月    二十一    日
                              最高法院刑事第五庭
                                  審判長法官  董  明  霈
                                        法官  丁  錦  清
                                        法官  林  茂  雄
                                        法官  王  居  財
                                        法官  蔡  清  遊
      右正本證明與原本無異
                                              書  記  官
中      華      民      國    八十九    年      一      月    二十七    日


司法院資訊處製作；財團法人民間司法改革基金會備份。
